臺灣高等法院臺中分院民事判決　　　　　八十九年度重上更(二)字第三三號
　　　上　訴　人　　癸○○即.
　　　兼訴訟代理人　子○○
　　　上　訴　人　　酉○○
　　　　　　　　　　丁○○○
　　　　　　　　　　辰○○
　　　訴訟代理人　　丑○○
　　　　　　　　　　乙○○
　　　　　　　　　　庚○○
　　　訴訟代理人　　壬○○
　　　上　訴　人　　戊○○
　　　訴訟代理人　　甲○○
　　　上　訴　人　　午○○
　　　　　　　　　　辛○○
　　　　　　　　　　未○○
　　　訴訟代理人　　申○○
　　　被　上訴人　　己○○
右當事人間因分割共有物事件，上訴人對於中華民國八十二年八月三十一日臺灣彰化
地方法院第一審判決（八十二年度重訴字第一一號），提起上訴，被上訴人並為訴之
追加，本院判決後，經最高法院第二次發回更審，本院判決如左：
      主   　 文
原判決廢棄。
兩造共有坐落彰化縣二林鎮○○段一０八一地號、建、面積０‧一七七八二七公頃土
地分割為如附圖所示編號：Ａ部分面積０‧００八九三一公頃分歸上訴人子○○取得
、Ｂ部分面積０‧００九０一０公頃分歸上訴人癸○○取得、Ｃ部分面積０‧０一一
八五六公頃分歸上訴人酉○○、丁○○○按應有部分各二分之一比例共同取得、Ｄ部
分面積０‧０一九一一六公頃分歸上訴人辰○○取得、Ｅ部分面積０‧００七一一三
公頃分歸上訴人巳○○、寅○○、戌○○公同共有取得、Ｆ１部分面積０‧００五九
二八公頃分歸上訴人丙○○取得、Ｆ２部分面積０‧００五九二八公頃分歸上訴人乙
○○取得、Ｇ部分面積０‧００七九０四公頃分歸上訴人壬○○、庚○○按應有部分
各二分之一比例共同取得、Ｈ部分面積０‧０七七九五八公頃分歸上訴人戊○○及被
上訴人依序按應有部分八八三七分之五六三七、八八三七分之三二００比例共同取得
、Ｉ部分面積０‧００一八二八公頃分歸上訴人午○○取得、Ｊ部分面積０‧００一
００四公頃分歸上訴人辛○○取得、Ｋ１部分面積０‧００六六六九公頃分歸上訴人
卯○○○取得、Ｋ２部分面積０‧０一四五八二公頃分歸上訴人未○○取得。上訴人
子○○、癸○○、巳○○、寅○○、戌○○、壬○○、庚○○、戊○○、午○○、辛
○○及被上訴人並應分別補償上訴人酉○○、丁○○○、辰○○、丙○○、乙○○、
卯○○○及未○○各如附表一所示之金額。
第一、二審及追加之訴訴訟費用暨發回前第三審訴訟費用，由上訴人巳○○、寅○○
、戌○○連帶負擔百分之四，餘由其他上訴人及被上訴人按如附表二所示原應有部分
比例負擔。
        事      實
甲、上訴人方面：
壹、上訴人子○○、癸○○、酉○○、丁○○○、辰○○、巳○○、寅○○、戌○○
    、戊○○部分：
  一、聲明：
    (一)原判決關於分割方法部分廢棄。
    (二)兩造共有坐落彰化縣二林鄉鎮○○段一０八一地號建面積○‧一七七八二七公
      頃土地（下稱系爭土地），以九十年九月二十六日複丈成果圖所示方法分割。
  二、陳述：
    (一)同意按被上訴人於九十年八月六日提出之分割方案修正略圖，嗣即彰化縣二林
      地政事務所九十年十月十一日函附九十年九月二十六日複丈成果圖為分割。
    (二)系爭土地原共有人即原審共同被告陳龍凱（按上訴人卯○○○為其承當訴訟人
      ）原有房屋面臨中山路（門牌為彰化縣二林鎮○○路六六號），但該房屋被其
      債權人聲請法院強制執行，拍賣結果由系爭土地原共有人即原審共同被告洪雪
      麗（按上訴人癸○○為其承當訴訟人）拍定承買，故陳龍凱未能占用臨路地係
      咎由自取，此項「負擔」焉能轉嫁其他共有人，而再行要求分得臨路地？且兩
      造共有人之所以占用臨路地而擁有店面，都是分別以較高價格向前手輾轉買受
      而來，並非不勞而獲。陳龍凱與上訴人未○○間有相當親密之親戚關係，陳龍
      凱遲至八十一年十二月間始將系爭土地所有權應有部分，以買賣原因移轉登記
      與上訴人未○○，二人於本案中竟相互勾串，不但主張分得臨路地，復改變前
      審陳述，不再合併分得同一塊土地，而故意將系爭土地分割為畸零地，企圖壓
      低分得土地之價格，再行謀取高額補償金，居心顯然可議。
    (三)上訴人癸○○之被繼承人洪雪麗於前審準備程序中，並表示願依被上訴人所提
      方案分割。
    (四)被上訴人酉○○、丁○○○且稱：兩造共有人現占有臨路地店面，均係以較高
      價格輾轉購得，早有分管事實，而陳龍凱所擁有店面因遭拍賣，由洪雪麗拍定
      。雖陳龍凱曾主張應取得較佳位置之臨路店面，惟上訴人未○○係於八十一年
      間以非店面價格向陳龍凱購得持分，其主張取得較佳位置之臨路店面，彼二人
      之前未以較高對價取得，卻主張因分得較佳位置而應取得較高賠償金額，是否
      合理即待斟酌。伊二人希望持有面積維持相等，願割在一起保持共有。
貳、上訴人壬○○、庚○○部分：
  一、聲明：求為適當判決。
  二、陳述：
    (一)上訴人壬○○、庚○○希望分得坪數與之前持分相同，要分夠二十四坪就可以
      ，二人要割在一起保持共有，後面沒正方沒關係。
    (二)依九十年九月二十六日複丈成果圖所示方法，編號Ｇ部分面寬變小，不足四．
      五公尺，後方一部過於狹長，自非妥當，上訴人壬○○、庚○○並不滿意。
參、上訴人卯○○○、未○○部分：
  一、聲明：
    (一)原判決關於分割方法部分廢棄。
    (二)兩造共有系爭土地，以九十年九月二十六日複丈成果圖所示方法分割之。
  二、陳述：
    (一)上訴人未○○應有部分面積合計高達一四五、八二平方公尺（四十二坪），比
      其他大部分共有人之持分高出甚多，而原判決之分割方案，竟使上訴人未○○
      無法分得臨路地，顯不公平。
    (二)被上訴人稱上訴人未○○係於八十一年十二月間始向陳龍凱買受其應有部分，
      並非事實。因陳龍凱已於七十三年七月十六日即將該應有部分土地出售與上訴
      人未○○之父申○○，有土地登記謄本可稽；嗣於同年十一月二十日由上訴人
      未○○之母黃余良向陳龍凱買受，有不動產買賣契約書可憑；再於八十一年九
      月二十五日正式過戶與上訴人未○○取得所有。
    (三)陳龍凱及上訴人未○○經前審判決結果，分得面臨中山路原有建物位置，而後
      因其他部分上訴人費盡心思爭奪面臨中山路之繁華黃金地段，上訴人未○○為
      委屈求全，顧及大局而願退求其次，自動請求分得面臨斗苑路之土地。
  三、證據：補提二林地區實施都市計劃表、不動產買賣契約書、法院公證書、都市
      計劃施行表均影本、建物照片、建築法節影本、土地登記謄本、分割方案略圖
      及卯○○○戶籍謄本等件為證。
肆、上訴人丙○○、乙○○、午○○、辛○○部分：
    上訴人丙○○、乙○○、午○○、辛○○均未於言詞辯論期日到場，上訴人丙○
    ○、午○○、辛○○亦未於準備程序到場，惟據其四人於準備程序中提出之書狀
    所作陳述，略同於上開壹所述。
乙、被上訴人方面：
  一、聲明：
    (一)原判決關於第一項所示土地分割方法及訴訟費用之裁判廢棄。
    (二)兩造共有如第一項所示土地其分割方法，應按九十年九月二十六日複丈成果圖
      所示為分割。
  二、陳述：
    (一)系爭土地南側鄰接二林鎮○○路，東北側面臨同鎮○○路，地形雖尚稱方整，
      但南北縱長五十六公尺，東西亦深達四十二公尺，而共有人中除陳龍凱（已故
      及上訴人未○○外，其餘共有人之房屋分別面臨中山路或斗苑路。被上訴人為
      顧及共有人使用現狀、共有物之性質、社會經濟效益及公平原則，主張系爭土
      地應按九十年九月二十六日複丈成果圖（簡稱附圖，係被上訴人於九十年八月
      六日提出之分割方案修正圖）所示之方法分割為宜，理由如下：
      1.被上訴人及上訴人戊○○父子所分別建築作為住宅、醫院及病房用之建號六
        、七、五二、五三號樓房，係坐落系爭一０八一地號及同段一０七八、一０
        九五地號等三筆土地上，並非全部建蓋在系爭土地上。而建號六之建物係磚
        木造二層樓房、建號七之房屋為鐵筋加強磚造五層樓房、建號五二之建物亦
        係鐵筋加強磚造樓房、建號五三之房屋為磚造二層樓房。被上訴人於六十八
        年五月間已獲得當時全體共有人之同意，而辦妥建築改良物第一次所有權登
        記。因之，被上訴人及上訴人戊○○係經全體共有人同意，而占有使用如附
        圖所示Ｈ部分土地。且被上訴人及上訴人戊○○就系爭一０八一號地之應有
        部分面積有七八五．七三平方公尺，連同一０七八、一０九五號二筆土地，
        其面積多達七九五．八二平方公尺，而上述樓房地面層面積僅有五七０．八
        六平方公尺，未超過其二人之應有部分。是被上訴人主張分割取得該部分土
        地，自屬有據。
      2.按臨路地之價值較高，裏地價值較低，為眾所周知之事實。被上訴人及上訴
        人戊○○於歷審中一再陳明系爭土地應按使用現狀分割。蓋若依使用現狀分
        割，既符合公平，亦可避免現有樓房遭受拆除。系爭土地面臨中山路部分長
        達四十一公尺，斗苑路部分長為十六公尺，故臨路地長度共計五十七公尺，
        被上訴人及上訴人戊○○使用現狀之臨路地長約二十七公尺，如按附圖所示
        方案分割，可分得臨路地長約二十二公尺，較現狀為少，占總臨路地之比例
        為五七分之二三。然被上訴人及上訴人戊○○之應有部分面積與系爭土地總
        面積之比例為十七分之七強，兩者比例相符，故被上訴人及上訴人戊○○主
        張取得如附圖所示Ｈ部分土地，自屬適當。
      3.陳龍凱原有房屋面臨中山路（門牌二林鎮○○路六六號），但該房屋被其債
        權人聲請法院強制執行，拍賣結果由洪雪麗拍定承買，故陳龍凱未能占用臨
        路地係咎由自取，此項「負擔」焉能轉嫁其他共有人，而再行要求分得臨路
        地？另上訴人未○○係於八十一年十二月間始向陳龍凱買受其應有部分，因
        而陳龍凱及上訴人未○○主張分得臨路地，應無理由。然被上訴人為使陳龍
        凱及上訴人未○○所分得之土地亦能連接道路，願犧牲己利，同意將如附圖
        所示Ｋ２部分土地上之五層樓房在不影響整棟大樓結構安全之範圍內，拆除
        一部分，分歸彼等取得，以利有效使用。
    (二)另上訴人午○○、辛○○所建建物，均為樓房，拆除不易，如予拆除亦有損經
      濟效益，且建物面積超過其應有部分面積不多，應以金錢補償較為適宜。
  三、證據：補提九十年二月一日、同年四月九日、同年八月六日分割方案修正略圖
      、建築法節影本、現狀圖、土地登記謄本及共有人面積換算明細表影本各一件
      為證。
丙、本院依被上訴人聲請履勘現場，並囑託彰化縣二林地政事務所派員鑑測；復依上
    訴人卯○○○及未○○聲請，囑託華聲企業發展鑑定顧問有限公司鑑價。
      理      由
一、本件係請求分割共有物之訴，訴訟標的之法律關係對全體共有人必須合一確定，
    故原審判決後，上訴人未○○、陳龍凱（於八十九年十一月二十二日死亡，其繼
    承人卯○○○並聲明承受訴訟，嗣陳龍凱所遺應有部分辦畢繼承登記為卯○○○
    所有，上訴人卯○○○已聲請承當訴訟）、陳俊雄（八十三年八月二十六日死亡
    ，由其繼承人全體即上訴人巳○○、寅○○、戌○○聲明承受訴訟）、辰○○、
    丙○○、洪輝輪（八十四年八月二十二日死亡，由其繼承人即上訴人乙○○聲明
    承受訴訟）等人提起上訴，依民事訴訟法第五十六條第一項第一款規定，其效力
    自及於同造共有人子○○、洪雪麗（八十九年十一月七日死亡，所遺應有部分辦
    畢繼承登記為癸○○所有，並由上訴人癸○○聲請承當訴訟）、酉○○、丁○○
    ○、壬○○、庚○○、戊○○、午○○及辛○○等人，爰併列彼等為上訴人。又
    上訴人丙○○、乙○○、午○○、辛○○均經合法通知，未於言詞辯論期日到場
    ，核無民事訴訟法第三百八十六條各款所列情形，依被上訴人之聲請，由其一造
    辯論而為判決。均合先敘明。
二、被上訴人主張：坐落彰化縣二林鎮○○段一○八一地號、地目建、面積○‧一七
    七八二七公頃土地（下稱系爭土地）分別為兩造（除上訴人巳○○、寅○○、戌
    ○○〔下稱巳○○等三人〕外）及原審共同被告陳俊雄所共有，每人所有權應有
    部分各如附表二所示（其中陳俊雄應有部分，經本院前審於八十九年五月九日以
    八十五年度重上更(一)字第一０號民事判決，判命上訴人即追加之訴被告巳○○等
    三人辦理繼承登記後，未據其聲明不服，已告確定）。系爭土地並無依其使用目
    的不能分割之情形，兩造間亦無不為分割之約定，惟迄未能達成分割之協議等情
    。又系爭土地分割方法，應採如九十年九月二十六日複丈成果圖即附圖（下稱本
    附圖）所示。爰求為准就系爭土地為分割之判決。
三、上訴人壬○○、庚○○則以：如依本附圖所示方法分割，伊二人分得編號Ｇ部分
    ，面寬變小，不足四．五公尺，且後方一部過於狹長，自非妥當等語置辯。其他
    上訴人原對分割方法爭執，嗣於本審言詞辯論期日到場者，均主張以如本附圖所
    示方法為分割，餘亦同意被上訴人於本附圖測製之前所提分割方案修正略圖。
四、查被上訴人主張系爭土地為兩造共有，每人所有權應有部分各如附表二所示之事
    實，業據提出原土地登記簿謄本為證，並有卷附戶籍謄本、繼承系統表、居留證
    、在學證明及彰化縣二林地政事務所九十一年一月二日列印土地登記謄本各一份
    等件為憑（見最高法院八十五年度臺上字第九五一號卷第三六、三七頁，本院更
    (一)卷(一)第一七一至一七七頁、更(一)字卷(四)第一二七頁、一五二頁、本審卷外放鑑
    定報告書），並為上訴人所不爭。按各共有人，得隨時請求分割共有物。其分割
    之方法，不能協議決定者，法院得因任何共有人之聲請，命為以原物分配於各共
    有人。民法第八百二十三條第一項前段、八百二十四條第二項第一款分別定有明
    文。系爭土地地目建，依物之使用目的，並無不能分割之情形。兩造就系爭土地
    亦無不為分割之約定，復不能協議定分割之方法，為兩造承認，則被上訴人請求
    法院判決分割，洵無不合。
五、查系爭土地係屬商業區，東鄰彰化縣二林鎮十二米寬斗苑路，南鄰十一米寬中山
    路，東側長十六米，北側長約二十八米，西側長約五十五米，南側則約四十六米
    ，其使用情形如原判決附圖一所示其中編號：１為巷道約一一五公分寬。２為荒
    地，其上有雜樹，鐵皮頂破屋沒有人住，由上訴人未○○、陳龍凱（已故）使用
    。３、４為二樓磚造，係上訴人壬○○、庚○○使用。５、６為上訴人壬○○、
    庚○○所有之二樓木造。７為上訴人酉○○、丁○○○所有之二樓木造。８為上
    訴人丙○○及洪輝輪（已故）所有之二樓木造。９為陳俊雄（已故）所有之二樓
    木造。１０為洪雪麗（已故）所有之二樓木造。為上訴人辰○○所有之二樓木造
    。、、中為二樓木造，、為一樓木造，係上訴人酉○○、丁○○○
    所有。為上訴人丙○○及洪輝輪所有，該房屋後半段為廢墟，前半段為二樓木
    造。為上訴人未○○所有。為二樓木造，係上訴人子○○所有。為被上訴
    人所有之醫院，前面為二樓，後面五樓。為上訴人午○○所有之三樓建物。
    為上訴人辛○○所有之三樓建物各情，業經本院前前審及前審履勘現場查明，製
    有勘驗筆錄、現場略圖及其說明可稽（本院上字卷(一)第八一至八三頁、更(一)卷(一)
    第九十至九三頁、更(一)卷(四)第四三至四六頁），復為兩造所不爭。至本次更審前
    本院八十三年一月十三日、八十五年八月九日勘驗筆錄所附略圖將編號誤載為
    未○○、陳龍凱所有，此觀洪雪麗及上訴人未○○於本院前審八十六年六月二日
    準備程序，八十九年四月十八日辯論期日所陳即明（本院更(一)卷(二)一○四頁、更
    (一)卷(四)一四九頁），而本院前前審勘驗筆錄就原判決附圖一編號５、６誤為上訴
    人子○○、壬○○、庚○○所有，及就編號１０誤為上訴人未○○、陳龍凱所有，
    附此敘明。又被上訴人及上訴人戊○○分別在系爭土地上所有之建物，被上訴人
    所有建號六號磚木造二層樓房面積合計二一六．二七平方公尺本國式醫院住宅、
    上訴人戊○○所有建號五三號磚造二層樓面積合計一三六．四四平方公尺本國式
    住宅醫院、上訴人戊○○所有建號五二號（基地一部坐落同段一０七八地號）鐵
    筋加強磚造三層樓面積合計八九．九七平方公尺本國式住宅、被上訴人及上訴人
    戊○○共有建號七號（應有部分依次為三分之二、三分之一）鐵筋加強磚造五層
    樓房面積合計一四０八．六五平方公尺本國式病房，建築完成日期按序為二十六
    年九月、五十年七月十五日、五十五年六月十五日、五十七年八月十五日，此有
    建物登記簿謄本可憑（本院更(一)卷(三)一四一、一四八、一五六、一六０頁），固
    屬老舊建物，然仍可供使用，有卷存建物照片多幀足參。是該共有人占用系爭土
    地現況，於兩造主張按如本附圖所示為分割者（另如後述），尚堪酌採。
六、兩造於原審及除本審外本院歷審中分別所提出之分割方案，兩造均已不再主張，
    不予贅述。嗣被上訴人於本審九十年八月六日提出之分割方案修正略圖，經本院
    囑託彰化縣二林地政事務所鑑測結果，該所以九十年十月十一日（九０）二地乙
    字第五九四八號函附土地複丈成果圖即本附圖。茲申敘之：
  (一)系爭土地位處地價較高之商業區，兩造均表示繼續使用系爭土地。因之，系爭土
    地自應原物分割。而原物分割應審酌共有人之應有部分比例、系爭土地上建築物
    之構造、位置、法令之限制、整體共有人之經濟利益等因素，資為通盤考量，俾
    作最合理之分割方法。
  (二)原審雖採如原判決附圖三（丙）案所示分割方法，而陳龍凱分在該圖示Ｉ部分，
    為唯一不面臨中山路或斗苑路，而位在系爭土地最裡端，而上訴人子○○、洪雪
    麗為夫妻，其時應有部分面積依次為０‧００三九五二公頃、０‧０一三九八九
    公頃，較諸陳龍凱及上訴人未○○二人合計之應有部分面積為少，乃分得面臨中
    山路之Ｂ、Ｇ部分二間店面，且上訴人子○○上開持分面積又與其母、弟即上訴
    人壬○○、庚○○共有面臨中山路之Ｈ部分一間店面，甚不合乎應按共有人應有
    部分比例分配利益之原則。故原審所採原判決附圖三（丙）案分割方法，為不可
    採。況上訴人上訴後，兩造亦無再主張按該原判決附圖三（丙）案為分割者。
  (三)被上訴人於本審九十年八月六日所提出該分割方案修正略圖旋經測繪之本附圖，
    將使所有共有人均能取得臨路地，供作商店之用，並使被上訴人及上訴人戊○○
    分得圖示Ｈ部分土地上其二人所有上開二樓及五樓建築物大致維持，不致拆除，
    應能發揮土地最大經濟效用。雖上訴人卯○○○及未○○各分得圖示Ｋ１、Ｋ２
    部分土地所面臨之道路為斗苑路，不若中山路繁華，然其等考量其餘共有人本已
    花費較多資金取得面臨中山路店面之土地使用，亦願顧及全局為整體考量，業經
    其二人於本審表明，復有其所具狀載足稽（本審一卷八０頁），嗣又陳明同意本
    附圖分割方案，自屬適當之分割方式。矧被上訴人所提出上述分割方案修正略圖
    旋經測繪之本附圖分割方案，除上訴人壬○○、庚○○外，其他共有人咸表同意
    ，顯亦符合全體共有人經濟利益。雖上訴人壬○○、庚○○謂其分得者臨路面寬
    應為四．五公尺，因本附圖面寬變小而形不足，後方一部過於狹長云云，然依本
    附圖所示，其分得Ｇ部分土地面臨中山路寬度仍有四點零四公尺，縱深十六．二
    六公尺，面積已達六五．六九平方公尺，足可申請建築執照興建店面建物，此部
    分面寬顯不遜於隔鄰Ｃ、Ｄ、Ｅ部分面寬各四公尺，Ｆ１及Ｆ２部分面寬各二公
    尺者，且為割足上訴人壬○○、庚○○按應有部分計應取得之面積達於七九．０
    四平方公尺，致Ｇ部分前方為該面寬暨後方略呈狹長計十三．三七公尺×１公尺
    部分，均受限於其東側臨接被上訴人及上訴人戊○○分得Ｈ部分土地上臨中山路
    之彼等所有該前面二層樓房與後面五層樓房，避免拆除損及此建物之故，而此後
    方狹長部分面積僅十三．三七平方公尺，俟諸他日建築，又非不得供作法定空地
    及為其他方式之利用，甚或併為協調毗鄰地主妥為規劃使用，以期兩利。況據上
    訴人壬○○、庚○○迭陳：伊二人共同分得之面積坪數要足夠就可以，後面沒正
    方沒關係等語（本審一卷一二四、一五四頁），迄未舉提其他若何分割方案憑測
    。苟將Ｇ部分面寬及後方加長割至一部Ｈ部分土地，則被上訴人及上訴人戊○○
    所有該二層樓房及五層樓房一部即受跨及而將拆除，此有前述原判決附圖一、勘
    驗筆錄、現場略圖及其說明等足資查對，並經被上訴人陳明，被上訴人亦堅決反
    對拆除之（本審二卷六九頁），復有被上訴人所提現狀圖示可查（本審一卷一二
    八頁）。參以系爭土地分得Ｆ１、Ｆ２部分之上訴人丙○○、乙○○，於本院前
    審及本審表示不願保持共有，又於本院前審表示分割後可以合併使用（本院更(一)
    卷(三)一三頁），則依本附圖分割，要非不可供為其等或四鄰日後建築規劃乃至解
    決部分畸零地問題，應無不妥。上訴人壬○○、庚○○徒執前詞抗辯，惟未就之
    提出對其他共有人公平且符合經濟使用效益之分割方案以供本院斟酌。因此，本
    院認為本附圖分割方式，應最符合全體共有人之經濟效用。
七、基上，本院顧及均衡原則，並審酌各共有人之利害關係、目前使用現況、意願、
    共有物之性質及其分得部分所得利用之價值暨其他經濟效用等情形，認為如本附
    圖所示分割方法，自屬可採。本件被上訴人與上訴人戊○○、上訴人酉○○與上
    訴人丁○○○、上訴人壬○○與上訴人庚○○間復分別陳明所分割共同取得該部
    分土地仍願各保持共有，並無不可。又依本附圖所示為分割，兩造分得各該部分
    土地價值顯有高低，亦經華聲企業發展鑑定顧問有限公司（下稱華聲公司）鑑定
    在案。按以原物為分配時，如共有人中，有不能按其應有部分受分配者，得以金
    錢補償之。民法第八百二十四條第三項定有明文。又「法院裁判分割共有物，除
    應斟酌各共有人之利害關係，及共有物之性質外，尚應斟酌共有物之價格，倘共
    有人中有不能按其應有部分受分配，或所受分配之不動產，其價格不相當時，法
    院非不得命以金錢補償之」、「關於共有物之分割，如依原物之數量按其應有部
    分之比例分配，價值顯不相當者，依其價值按其應有部分比例分配，仍不失為以
    原物分配於各共有人，否則不顧慮經濟上之價值，一概按其應有部分核算之原物
    數量分配者，將顯失公平。惟依其價值按應有部分比例分配原物，如有害經濟上
    之利用價值者，應認有民法第八百二十四條第三項之共有人中有不能按其應有部
    分受分配之情形，得以金錢補償之」（最高法院五十七年臺上字第二一一七號、
    六十三年臺上字第二六八○號判例參照）。查依本附圖所示方案分割結果，各共
    有人按應有部分應受分配之土地面積如該附圖所示，上訴人戊○○及被上訴人面
    積各減少三．九二平方公尺、二．二三平方公尺，合計六．一五平方公尺；上訴
    人午○○、辛○○面積則依序增加二．０一平方公尺、四．一一平方公尺。本院
    參酌兩造於言詞辯論期日到場表明之意願，認依華聲公司就本附圖所示分割方法
    ，鑑定共有人間應付受補償金額配賦表計算，以定補償金額，要係相當。是本件
    為期公平，依上說明，兩造間應付受補償金額如附表一所示（按上訴人子○○、
    癸○○、巳○○、寅○○、戌○○、壬○○、庚○○、戊○○、午○○、辛○○
    及被上訴人應付總金額按序為：新臺幣（下同）二十二萬九千六百九十元、八萬
    六千五百六十元、十八萬二千八百三十二元（依繼承規定，巳○○、寅○○、戌
    ○○就表列陳俊雄部分，應連帶給付）、五萬零八百零一元、五萬零八百零一元
    、八萬一千三百零四元、十九萬九千九百七十九元、二十七萬五千七百七十六元
    、四萬六千一百五十五元；上訴人酉○○、丁○○○、辰○○、丙○○、乙○○
    、卯○○○及未○○應受總金額按次為：五萬零一百六十六元、五萬零一百六十
    七元、五十二萬六千零四十六元、五萬零一百六十七元、五萬零一百六十七元、
    二十九萬二千二百七十二元、十八萬四千九百十三元）。
八、綜上所述，被上訴人請求分割系爭土地，應依前述如本附圖所示方法分割，並命
    由上訴人子○○、癸○○、巳○○、寅○○、戌○○、壬○○、庚○○、戊○○
    、午○○、辛○○及被上訴人分別補償上訴人酉○○、丁○○○、辰○○、丙○
    ○、乙○○、卯○○○及未○○各如附表一所示之金額，始為妥洽。原審所命分
    割方法及互為付受補償金額，尚有未當。上訴論旨，求予廢棄，為有理由，應由
    本院廢棄改判。
九、據上論結，本件上訴為有理由。依民事訴訟法第四百五十條、第七十八條、第八
    十一條第二款、第八十五條第一項、第八十五條第二項、第四百六十三條、第三
    百八十五條第一項前段，判決如主文。
中　　　華　　　民　　　國　　九十一　　年　　　五　　　月　　 十四　　 日
~B1民事第五庭審判長法　官　陳滿賢
~B2　　　　　　　　法　官　古金男
~B3　　　　　　　　法　官　簡清忠
右為正本係照原本作成。
如對本判決上訴，須於收受判決送達後二十日內向本院提出上訴書狀，其未表明上訴
理由者，應於提出上訴後二十日內向本院提出上訴理由書（須按他造人數附具繕本）
，並繳納送達用雙掛號郵票拾份（每份參拾肆元）。
上訴時應提出委任律師或具有律師資格之人之委任狀；委任有律師資格者，另應附具
律師及格證書及釋明委任人與受任人有民事訴訟法第四百六十六條之一第一項但書或
第二項（詳附註）所定關係之釋明文書影本。
~B 　 　　　　　　書記官　瑞芳
中　　　華　　　民　　　國　　九十一　　年　　　五　　　月　　二十七　　日
附註：
民事訴訟法第四百六十六條之一（第一項、第二項）
對於第二審判決上訴，上訴人應委任律師為訴訟代理人。但上訴人或其法定代理人具
有律師資格者，不在此限。
上訴人之配偶、三親等內之血親、二親等內之姻親，或上訴人為法人、中央或地方機
關時，其所屬專任人員具有律師資格並經法院認為適當者，亦得為第三審訴訟代理人
。
                                                                        Ｈ
附表二：
    共有人姓名     　原應有部分
  一  癸○○     三０００分之一五二
  二  子○○     九０００分之四五二
  三  酉○○　   三００分之一０
  四  丁○○○　 三００分之一０
  五  辰○○　   二０００分之二一五
  六  陳俊雄　　 二０００分之八０　（由巳○○、寅○○、戌○○公同共有）
  七  丙○○　　 三０分之一
  八  乙○○　　 三００分之一０
  九  壬○○　　 四五分之一
  十  庚○○　　 四五分之一
  十一  戊○○　　 二００００分之五六三七
  十二  午○○　　 二００００分之一八三
  十三  辛○○     三００分之一
  十四  卯○○○   八０分之三
  十五  未○○　   二０００分之一六四
  十六  己○○　   三０００分之四八０
